【裁判字號】    97,審重訴,92
【裁判日期】    990315
【裁判案由】    損害賠償
【裁判全文】
臺灣臺北地方法院民事裁定            97年度審重訴字第92號
原      告  台灣中油股份有限公司
法定代理人  壬○○
原      告  子○○
            辛○○
            庚○○
            癸○○
共      同
訴訟代理人  王國傑律師
訴訟代理人  葉淑珍律師
複代理人    甯若蓁律師
被      告  乙○○ ○○○○○.
法定代理人  甲○○○○○○○
被      告  己○○○○○ ○○.
法定代理人  丁○○ ○○○○○.
被      告  丙○○○○ ○○○.
法定代理人  戊○○○○○○○○.
訴訟代理人  林昇格律師
複代理人    林淑娟律師
複代理人    李志成律師
列當事人間損害賠償事件本院裁定如下：
    主  文
本件移送臺灣桃園地方法院。
    理  由
一、按訴訟之全部或一部，法院認為無管轄權者，依原告聲請或
    依職權以裁定移送於其管轄法院，民事訴訟法第28條第1項
    定有明文。又訴訟，由被告住所地之法院管轄。另因侵權行
    為涉訟者，得由行為地之法院管轄。而共同訴訟之被告數人
    ，其住所不在一法院管轄區域內者，各該住所在地之法院俱
    有管轄權。但依第4條至前條規定有共同管轄法院者，由該
    法院管轄，此於民事訴訟法第1條第1項、第15條及第20條亦
    有明文。由此觀之，關於共同訴訟之普通審判籍，僅於無民
    事訴訟法第20條但書規定之特別審判籍適用餘地時，方有其
    適用，若有特別審判籍存在時，原告自應向該特別審判籍所
    在地之法院起訴。復按因侵權行為涉訟者，得由行為地之法
    院管轄，為民事訴訟法第15條第1項所明定。所謂行為地，
    凡為一部實行行為或其一部行為結果發生之地皆屬之，最高
    法院56年台抗字第369號判例可資參照。
二、原告起訴主張：緣被告乙○○ ○○○○○○○○ (PTE) LTD.所有，而
    由被告己○○○○○ ○○○○○○○○○○○○○○ ○○○○及丙○○○○ ○○○○○○○○ ○○○○○○○○○○○為營運人，丙○○○○ ○○○○○○○○ ○○○○○○○○○○○同時為光
    船租賃人之船舶「Front Sabang」油輪（下稱本件油輪），
    於民國97年5月6日抵達桃園沙崙港，在進行卸油作業前之船
    舶移泊時，因本件油輪供上下之舷梯，於靠近本件油輪端之
    連接處斷裂，致整組舷梯掉落撞擊當時靠泊在旁之桃油三號
    之右舷，隨後整組舷梯翻轉落海，而舷梯另一端因有四條鋼
    索繫住而掛在本件油輪邊。本件事故發生前，原告台灣中油
    股份有限公司（下稱中油公司）所招請之引水人即原告子○○、原告之受僱人辛○○、庚○○及癸○○等人正依序登上
    本件油輪舷梯。惟因該舷梯突然斷裂致當時正在舷梯上之子
    ○○、辛○○、庚○○及癸○○等四人分別受有輕重不一之
    傷勢，並緊急送至長庚醫院急救診治。因本件油輪並無未提
    供安全供上下之舷梯，亦未提供防止事故發生之設備，導致
    本件油輪之舷梯無法安全供人上下致使本件事故發生，而造
    成當時正在該舷梯上之四名人員受傷，以及桃油三號工作船
    受損。又因被告等分別為本件油輪之船舶所有人、營運人及
    光船租賃人，渠等就本件船舶未提供供人安全上下之舷梯，
    亦未提供防止事故發生之設備，其有故意過失自明。故被告
    三人自應依民法第184條第1項、第2項、第191條之3及第185
    條規定，對原告等負共同侵權行為損害賠償責任。並聲明：
    (一)被告應連帶給付原告中油公司574,854.5元，連帶給付原
    告子○○6,360,275元，連帶給付原告辛○○337,670元，連
    帶給付原告庚○○356,090元，連帶給付原告癸○○316,400
    元，及自起訴狀繕本送達之翌日起至清償日止，按年息5％
    計算之利息(二)並願供擔保，請准宣告假執行。
三、經查：
（一）本件被告為外國法人，具有涉外因素，其主張被告侵害其
      權利應負擔損害賠償責任，係為一私法爭訟，自應適用涉
      外民事法律適用法以定本件之管轄。又關於涉外私法事件
      之管轄，首應探究「一般管轄權」亦即一國法院對於該涉
      外事件是否有管轄權。原告主張之侵權行為地係在中華民
      國之本院轄區內，故我國法院就此涉外私法事件自有直接
      一般管轄權。
（二）又我國法院對於該涉外事件有管轄權，次則應審究應由我
      國境內之何法院為管轄法院。查：
    1.原告雖於99年3月15日本院言詞辯論中主張原告公司在本
      院轄區內，依據民事訴訟法第15條規定及相關判例，本院
      自有管轄權云云。雖依據前開最高法院56年台抗字第369
      號判例意旨，所謂侵權行為地除實行行為地外，結果發生
      地亦包括在內。然參諸民事訴訟法第15條之立法理由，就
      不法行為地傾向於指係實行不法行為之地，而非發生不法
      行為結果之地，益徵最高法院上開判例載示「其一部行為
      結果發生之地」之旨，宜採限縮解釋，而認所稱結果發生
      之地，係與構成侵權行為要件事實之全部或一部，有直接
      或最重要之牽連關係者為限，庶符立法原意，並可避免一
      造濫訴致令他造遠赴法院地苛受應訴負擔之弊，不宜擴張
      泛指任何間接或常出於偶然而不確定，或僅屬被害人空泛
      主張管轄原因事實而未經大體立證之地，為此所稱之結果
      地。是以，當事人間本於侵權行為所生之損害賠償訴訟，
      均茲所謂因侵權行為涉訟，而管轄權之有無，自應依當事
      人主張之原因事實，並按諸前揭法律關於管轄之規定，以
      定其侵權行為地或結果地，並進而認定其管轄法院，且在
      無其他特別審判籍管轄法院之適用清形，法院自得依職權
      移轉管轄。如前所述，原告係本於侵權行為之法律關係起
      訴請求者，有民事訴訟法第15條特別審判籍規定適用，而
      本件侵權行為實行行為、結果所在地，依原告主張之原因
      事實記載，均位於桃園沙崙港內，有舷梯斷裂事故報告、
      臺北海事檢定社公證調查報告在卷可稽。又因被告營業所
      、住所所在地不在同一法院，是依民事訴訟法第20條但書
      之規定，自應由共同管轄法院即臺灣桃園地方法院管轄。
    2.次按，所謂本案之言詞辯論，係指被告於言詞辯論期日或
      準備程序期日，就為訴訟標的之法律關係為實體上之陳述
      而言；倘被告僅於書狀就為訴訟標的之法律關係為實體上
      陳述內容之記載，未於言詞辯論期日或準備程序期日以言
      詞加以引用，自難謂被告已為本案之言詞辯論。據此，本
      件被告丙○○○○ ○○○○○○○○ ○○○○○○○○○○○雖於97年10月15日即
      提出民事答辯狀，然該答辯狀首先即先提出程序部分之抗
      辯，主張兩造間有仲裁協議故主張防訴抗辯，雖該答辯狀
      中對原告主張之事實有為具體之陳述，但於本院之言詞辯
      論期日中均僅爭執程序事項，未就實體部分加以爭執，自
      無民事訴訟法法第25條規定擬制合意管轄適用之情形，附
      此敘明。
（三）茲原告向無管轄權之本院起訴，顯係違誤。應依職權將本
      件移送於該管轄法院。
四、依首開法條裁定如主文。
中    華    民    國    99    年    3     月    15    日
                  民事第六庭    法  官  黃柄縉
以上正本係照原本作成
如對本裁定抗告須於裁定送達後10日內向本院提出抗告狀，並繳
納抗告費新臺幣1,000元
中    華    民    國    99    年    3     月    15    日
                                書記官  洪仕萱

司法院資訊處製作；財團法人民間司法改革基金會備份。
